# 企业合并中的或有对价问题探讨

提问人：nikan 时间：2013-05-29 09:14:26
2013 年初，A公司与B公司签订股权购买协议，A公司出资 1000 万购买B公司持有C公司100%股权中的70%。A公司与B公司约定，如果C公司 2013 年利润达不到 500 万，则由B公司退还 200 万给A公司。 2013 年 1 月 1 日，A公司支付 1000 万股权转让款，并将C公司纳入合并范围。 根据准则规定，或有对价 200 万属于金融资产，且应按照公允价值进行初始计量和后续计量。这意味着该或有对价只能被分类为可供出售金融资产（贷款和应收款、持有至到期投资不能采用公允价值计量，因此或有对价不能被分类为这两类资产；或有对价也不符合“交易”之目的，不能分类为交易性金融资产）。 假设A公司估计C公司 2013 年利润能达到 500 万，则该或有对价在初始计量时的公允价值为 0 。依据这一估计，A公司于合并日确认合并成本 1000 万元。 2013 年，C公司的利润未达 500 万，意味着A公司可以要求B公司退还 200 万股权转让款，则或有对价的公允价值上升为 200 万元，公允价值变动计入资本公积。 2014 年 2 月，B公司向A公司退还 200 万股权转让款，A公司将或有对价（可供出售金融资产）转销，同时将 200 万的公允价值变动从资本公积转入投资收益。
我们把这个案例变化一下，收购价款还是 1000 万元，但在收购时A公司仅支付 800 万元，另 200 万元要视C公司 2013 年度的盈利情况而定，如果 2013 年C公司利润达到 500 万，则A公司追加对价 200 万，如果达不到，则A公司无需追加。 根据准则规定，该项或有对价构成金融负债，初始计量和后续计量均应采用公允价值。 A公司在购买日估计C公司 2013 年度利润能达到 500 万，则或有对价（金融负债）的公允价值为 200 万（期限短，不折现）。则合并成本为 1000 万 2013 年，C公司利润未达 500 万，则A公司无需支付 200 万追加对价，初始确认的或有对价公允价值变为 0 ，公允价值变动收益 200 万计入 2013 年度利润表。
上述两个案例，只是支付方式不同，其他条件都是相同的，但最终对利润的影响是不同的，第一个案例，对 2014 年度利润产生影响，第二个案例，则是对 2013 年度利润产生影响。 不知道大家是如何看待这个问题的，欢迎讨论。

回答人：chenyiwei
回复 nikankan 的帖子
不清楚为何会得出两种做法下的结果不一致，甚至在其中一种做法下差额要计入资本公积的结论？个人理解在您所说的两种交易方式下（先付 1000 万，利润不达标则退 200 万；先付 800 万，利润达标则追加支付 200 万），其对购买方合并报表层面的影响应当是完全一致的。
个人倾向于： 1 、由于原先购买日对被购买方的未来盈利能力作出的估计，与最终的结果不一致导致的估计差，不应属于在购买日已存在的状态或情况，因此不适用购买日后一年内计量期间的调整可视同在购买日进行确认和计量的规定。 2 、此处的对价调整是基于原先的收购合同的条款，尽管被购买方的原大股东在交易后可能保留少数股权，但后续的补偿款收付交易中，是以出售方的身份与购买方进行交易，而不是以目前作为被购买方少数股东的身份与购买方进行交易。因此该交易在购买方的合并报表层面不应被视作权益性交易。否则，如果仅仅因为被购买方的原大股东是否保留少数股权而导致对收到差额的处理方法产生差异，则不能合理解释。 3 、从IFRS的规定看，本案例中无论是作为或有对价，还是补偿资产（indemnification asset），对购买方而言对财务报表的影响应当一致。

回答人：chenyiwei
回复 nikankan 的帖子
根据IFRS 3.27：The acquirer shall recognise an indemnification asset at the same time that it recognises the indemnified item measured on the same basis as the indemnified item, subject to the need for a valuation allowance for uncollectible amounts. Therefore, if the indemnification relates to an asset or a liability that is recognised at the acquisition date and measured at its acquisition-date fair value, the acquirer shall recognise the indemnification asset at the acquisition date measured at its acquisition-date fair value. For an indemnification asset measured at fair value, the effects of uncertainty about future cash flows because of collectibility considerations are included in the fair value measure and a separate valuation allowance is not necessary (paragraph B41 provides related application guidance).对于补偿资产的后续计量，IFRS 3.57：At the end of each subsequent reporting period, the acquirer shall measure an indemnification asset that was recognised at the acquisition date on the same basis as the indemnified liability or asset, subject to any contractual limitations on its amount and, for an indemnification asset that is not subsequently measured at its fair value, management's assessment of the collectibility of the indemnification asset. The acquirer shall derecognise the indemnification asset only when it collects the asset, sells it or otherwise loses the right to it.即，补偿资产的初始计量和后续计量模式均与其作为补偿对象的对应资产、负债的初始计量和后续计量模式一致。因此，不应出现补偿资产被认定为可供出售金融资产，其公允价值变动计入资本公积的情况。

回答人：chenyiwei
回复 nikankan 的帖子
如果理解为或有对价，则或有对价（资产或负债）的后续公允价值变动确实有可能计入其他综合收益。感谢补充。
58 Some changes in the fair value of contingent consideration that the acquirer recognises after the acquisition date may be the result of additional information that the acquirer obtained after that date about facts and circumstances that existed at the acquisition date. Such changes are measurement period adjustments in accordance with paragraphs 45–49. However, changes resulting from events after the acquisition date, such as meeting an earnings target, reaching a specified share price or reaching a milestone on a research and development project, are not measurement period adjustments. The acquirer shall account for changes in the fair value of contingent consideration that are not measurement period adjustments as follows: (a) Contingent consideration classified as equity shall not be remeasured and its subsequent settlement shall be accounted for within equity. (b) Contingent consideration classified as an asset or a liability that: (i) is a financial instrument and is within the scope of IAS 39 shall be measured at fair value, with any resulting gain or loss recognised either in profit or loss or in other comprehensive income in accordance with that IFRS. (ii) is not within the scope of IAS 39 shall be accounted for in accordance with IAS 37 or other IFRSs as appropriate.

回答人：chenyiwei
回复 nikankan 的帖子
但对于补偿性资产，其确认和计量原则是一项例外：
IN9 The IFRS provides limited exceptions to these recognition and measurement principles: ...... (e) Indemnification assets are recognised and measured on a basis that is consistent with the item that is subject to the indemnification, even if that measure is not fair value.

提问人：nikan 时间：2013-05-30 20:38:23
回复 chenyiwei 的帖子
或有对价如果被确认一项金融资产，那么在绝大多数情况下，都将被分类为可供出售金融资产，这意味着其公允价值变动将计入资本公积，只有等到终止确认时，方能转入损益。这就是我所举的例子中，或有对价确认金融资产或金融负债导致的对损益影响不一致的原因。
此外，在这个案例中，如果利润未达 500 万，而退还股权转让款 200 万的约定，应属于或有对价，而不是补偿性资产。补偿性资产和或有对价关键区别在于，补偿性资产是针对被购买方现有的特定资产、负债的，而或有对价则不是。
不知道我这个理解对不对？

回答人：chenyiwei
这种理解应有一定的合理性。

提问人：nikan 时间：2013-06-03 18:13:20
回复 airbit 的帖子
1. 相同点：补偿性资产和或有对价都是针对某一未来事项而作出的
2. 差异：（ 1 ）补偿性资产只能是卖方补偿给买方的，而或有对价则是双向的，既有可能是卖方补偿给买方，也有可能买方追加对价给买方。换言之，如果是买方的权利，则可能是或有对价，也有可能是补偿性资产；如果是买方的义务，则一定是或有对价。 （ 2 ）补偿性资产是针对被购买方现有的特点资产和负债；而或有对价则不是。也就是说，如果是买方的权利（买方的义务直接判定为或有对价），这时候就需要看该项权利是否针对被购买方特定的资产或负债。比如说，“如果利润未达 500 万，则卖方退还 500 万股权转让款给买方”，这一或有事项不是针对被购买方特定的资产和负债，因此属于或有对价；另外一个例子是，如果被购买方存在一项不确定的税收返还，并且在收购款中考虑了该项税收返还，则在该项税收不能返还时，卖方要退还价款给买方，该条款是针对被购买方特定资产和负债的，因此属于补偿性资产。
上述是我的理解。

回答人：chenyiwei
从准则字面意思看，基本上可以这样理解。但作为新版IFRS 3中新提出的概念，相关的进一步阐述的资料还比较少，还缺乏对此问题的深入研究。

提问人：zxxiao2007 时间：2014-01-02 11:19:03
请教一下 或有对价有可能是金融负债么？根据准则第八条 金融负债应当在初始确认时划分为下列两类： （一）以公允价值计量且其变动计入当期损益的金融负债，包括交易性金融负债和指定为以公允价值计量且其变动计入当期损益的金融负债； （二）其他金融负债。 交易性金融负债应不符合或有对价的定义，具体会是哪个报表项目呢？现实中或有对价为负债的应更多点吧，何种情况下要使用或有事项准则？原来理解当或有对价为负债应适用于或有事项准则好象我理解的不够？

回答人：chenyiwei
有可能的，很多情况下或有对价属于以公允价值计量且其变动计入当期损益的金融负债。

提问人：zxxiao2007 时间：2014-01-02 14:05:53
陈版能否举例说明一下

回答人：chenyiwei
这种情况很多，例如假设被购买方在购买日后一段约定期间内的业绩超过约定的标准，则购买方需追加支付对价的约定等。

提问人：zxxiao2007 时间：2014-01-03 10:32:49
再请问在何种情况下要使用或有事项准则

回答人：chenyiwei
企业合并中所涉及的或有对价和被购买方或有事项的初始确认等，均不适用或有事项准则，而是适用企业合并准则。

提问人：zxxiao2007 时间：2014-01-06 10:09:36
根据准则讲解P325....... 或有对价为权益性质的，不进行会计处理；或有对价为资产或负债性质的，按照企业会计准则有关规定处理，如果属于《企业会计准则第 22 号——金融工具的确认和计量》中的金融工具，应采用公允价值计量，公允价值变化产生的利得和损失应按该准则规定计入当期损益或计入资本公积；如果不属于《企业会计准则第 22 号——金融工具的确认和计量》中的金融工具，应按照《企业会计准则第 13 号——或有事项》或其他相应的准则处理。 按此段描述是有可能使用到或有事项准则的，不知陈版认为企业合并中所涉及的或有对价和被购买或有事项的初始确认等，均不适用或有事项准则，而适用企业合并准则。原因和依据是什么，还请赐教

回答人：chenyiwei
或有事项准则和企业合并准则中对或有对价和被购买方或有事项的确认的思路是不同的。现行的或有事项准则相对而言比较“传统”，在账内确认或有事项时首先要考虑其导致经济利益流出企业的可能性大小，大于 50 ％时才按照最可能金额予以确认；但企业合并准则更倾向于资产负债表观和公允价值计量，强调对于或有对价和被购买方或有事项，只要公允价值能够可靠确定的，就应当予以确认，其理由是在计量公允价值时已经把导致经济利益流出的可能性作为一个变量纳入考虑，所以不再单独考虑导致经济利益流出的可能性大小。后续或有对价如果构成一项金融负债的，则应按公允价值进行后续计量，其公允价值变动计入当期损益，也与或有事项准则下对预计负债的后续计量模式不同。

提问人：lxch119 时间：2014-04-24 10:05:26
陈版，这个问题现在有什么解决定案没有？ 还是目前还是存在争议？

回答人：chenyiwei
不过，对主帖中讨论的问题，我现在也比较倾向于这是或有对价而不是补偿资产问题。

回答人：chenyiwei
目前此问题没有进一步的进展，也尚未达成共识。我理解要与金融资产／负债的确认和计量问题结合起来考虑。但鉴于IFRS 9的该部分内容已经修改完成，将于 2015 年生效，所以预计近几年内再重新考虑此问题的可能性不大。

提问人：Ethan 刘忠 时间：2015-07-27 15:16:46
请教nikankan、chenyiwei等大咖。出售方用现金补偿，购买方确认损益；如果出售方用购买方的股份进行补偿，现有上市公司处理都是在母公司财务报表冲减长期股权投资。同样都是补偿，只是补偿形式不一致，为什么现金补偿确认损益，而股份补偿不确认。

回答人：chenyiwei
按回购股份的方式补偿的，购买方一方面按回购自身股份处理（权益性交易），公允价值和股份面值之间的差额调整权益；另一方面也要体现其补偿特征，回购价格低于回购日公允价值的差额确认为营业外收入。同时长投减值。

提问人：Ethan 刘忠 时间：2015-07-27 23:08:34
陈版，按您的意思去理解，是否这样： 假设标的企业未达 2014 年度业绩承诺，经测算未发生减值。出售方补偿金额为 1000 万元，折合股数 100 万股（按发行价格 10 元计算），协议约定购买方 1 元回购。 2015 年 6 月 1 日，购买方以 1 元价格回购 100 万股（回购日股份均价为 20 元）。 1 、 14 年 12 月 31 日 借：其他流动资产 1500 万（按当日市价 15 元预估入账） 贷：其他应付款 1 营业外收入 1500 万-1
2 、 15 年 6 月 1 日 （ 1 ）按回购日价格对其他流动资产进行调整 借：其他流动资产 500 万 贷：营业外收入 500 万（ 2 ）回购股份 借：股本 100 万 资本公积 1900 万 贷：其他流动资产 2000 万
但实践中，绝大部分公司未将股份补偿确认损益，而是出于稳健性的角度在母公司财务报表冲减长期股权投资，最终在合并财务报表中体现为商誉减少。

回答人：chenyiwei
基本上可以这样理解。或有对价不是商誉的调整因素，调整商誉是错误的，商誉只能减值或因丧失控制权而转出。

提问人：zengfengxia 时间：2015-07-28 20:38:37
请教陈版，回购股份需要确认损益的判断是否符合CAS37第二十二条 “金融工具或其组成部分属于权益工具的，其发行（含再融资）、回购、出售或注销时，发行方应当作为权益的变动处理。发行方不应当确认权益工具的公允价值变动。”？

回答人：chenyiwei
这里有两个交易，一个是或有对价的补偿，可以计入损益（按补偿股份的公允价值）；二是回购股份的权益性交易（按回购时股份的公允价值和实际回购款之间的差额计入权益）。

提问人：zengfengxia 时间：2015-07-29 20:51:36
不理解的是企业确认了利得，这个利得的经济意义，能给企业带来经济利益流入吗？

回答人：chenyiwei
可以理解为：先从补偿义务人收到作为补偿的现金，再以这部分现金从二级市场上回购本公司股份。

提问人：zengfengxia 时间：2015-07-30 21:51:14
谢谢陈版，这样做的结果是确认营业外收入的同时减少股本溢价，但这个交易是股东之间的交易，能不能作为权益性交易处理？

回答人：chenyiwei
补偿义务人在这个交易中的身份不是股东，而是企业合并中被购买方的原股东（补偿义务人），且该交易是依据原购并协议中的补偿条款实施的，所以不作为权益性交易。

提问人：zengfengxia 时间：2015-07-31 14:13:47
谢谢陈版不厌其烦的解疑答惑！还有些想法，继续请教 发行股份购买资产因未达到对赌条件而低对价回购股份，从本质上是对原交易对价的调整，原购入时贷记股本和资本公积，调整时是不是也只应当减少股本和资本公积？

回答人：chenyiwei
对赌条款在法律上都认可为交易价格调整条款，但会计上都不是调整长期股权投资成本和商誉。同一控制下合并中母公司给予的业绩补偿可以按权益性交易处理，但非同一控制下合并交易中的业绩补偿并不适用。

提问人：Ethan 刘忠 时间：2015-08-02 21:56:36
陈版，对于股份补偿的形式，继续请教您一个问题：股份补偿有可能遭到股东大会否决，否决后一般直接赠与其他股东。那么对于赠与其他股东的情形，报表日以及赠与日是否都不需要进行会计处理？那么之前在报表日确认补偿损益是不是也不合适（无法确定股东大会是否审议通过）？

回答人：chenyiwei
股东大会是上市公司的内部机构，因此能否通过该决议属于上市公司可控制的事项。如果预计该决议的通过无重大障碍的，补偿收入应确认在上市公司。如果确实直接补偿给股东，则上市公司不确认收益。

提问人：zengfengxia 时间：2015-08-11 16:56:54
或有对价（未满足业绩承诺）以股份补偿形式的情况和以现金补偿情况，按照陈版在 44 楼的讲解，处理结果都是确认业绩补偿收入的同时确认资产减值损失。 但以现金补偿的情况，相关或有对价需要在报告期各期间以公允价值进行后续计量，而以股份补偿的形式有什么考虑吗？

回答人：chenyiwei
如果补偿金额的计算方法是一致的，只是多了将补偿金额除以补偿当日股价变为回购股份的程序，则对补偿对价自身在到期日前的公允价值后续计量不受影响，应按同样方法确定其于资产负债表日的公允价值。

提问人：zengfengxia 时间：2015-08-14 14:38:10
请教陈版，讲解 2010 第 325 页中提及的“或有对价为权益性质的，不进行会计处理”，以权益性质的或有对价的权益是指收购方的权益工具还是被收购方的权益工具？是下面哪一种情况？ 1 、收购方可以无偿获得被收购方原股东持有的剩余股权（取得被收购方少数股东权益） 2 、收购方有权要求被收购方以零对价或低于公允价值的价格返还本公司的已发行的部分股权（减少自身的权益工具）

回答人：chenyiwei
指收购方自身的权益工具，即需要满足“固定换固定”的条件。也就是你说的第 2 种属于权益工具。

提问人：zengfengxia 时间：2015-08-17 17:20:28
谢谢陈版， 50 楼的问题，或有对价为权益性质的情况是指“2、收购方有权要求被收购方以零对价或低于公允价值的价格返还本公司的已发行的部分股权（减少自身的权益工具）”，根据准则无需对或有对价后续计量，实际结算时需要按照陈版在 43 楼的点评中的做法确认损益，这样理解对吗？

回答人：chenyiwei
可以这样理解。

提问人：Ethan 刘忠 时间：2015-08-21 10:39:41
请教陈版，怎么理解实际结算时按照回购股份的公允价值进行调整与权益工具不进行后续计量的差异？

回答人：chenyiwei
请查阅金融工具列报准则中对权益工具和金融负债如何区分的指引。

提问人：zengfengxia 时间：2015-08-22 18:00:22
请教陈版 按照 43 楼网友的分录以及陈版的点评，对赌协议中存在的以权益计量的或有对价，企业日常不对其公允价值变动进行后续计量，在结算时确认损益，这个损益应该不是来源于回购股份这一交易，而是来源于对赌可能受到的补偿，因此 43 楼的会计分录也是确认其他流动资产的同时确认营业外收入，这个分录怎么看起来就是对或有对价进行后续计量？

回答人：chenyiwei
这里同时涉及一项或有对价和一项以固定单价回购本公司股份的期权。前者的金额是浮动的，所以需要确认损益；后者期权属于权益工具。所以前面的或有对价的金额是可以根据实际情况调整的，这与回购期权为权益不矛盾。

提问人：zengfengxia 时间：2015-08-23 09:37:08
“这里同时涉及一项或有对价和一项以固定单价回购本公司股份的期权。” 陈版的意思是，或有对价和公司拥有的回购期权是独立的两个事项？前者是需要后续计量的，而后者属于不需要后续计量的？那前者的或有对价“可以根据实际情况调整”意思是它不属于以权益计量的或有对价？ 不好意思，这一块始终没有理解，很感谢陈版不厌其烦的解答！

回答人：chenyiwei
按两个事项分别进行会计处理。补偿对价的支付方式不应影响对补偿金额的会计处理。其经济实质相当于补偿义务人向公司支付相当于应补偿金额的现金，公司用该部分现金到二级市场上回购本公司股票。

提问人：不速之客 时间：2016-04-08 15:45:41
陈版您好，今年刚好碰到一家企业是这么规定（先付 1000 万，利润不达标则退 200 万；先付 800 万，利润达标则追加支付 200 万），规定的是 2015 年的净利润，合并日刚好发生在 2015 年 12 月 31 日，也就是说合并时点的时候已经知道被收购方的净利润不达标，这个时候直接将应退回的 200 万冲减长投成本，借 其他应收款 200 贷 长期股权投资 200 万，长投入账价值为 800 万，这种处理方法正确吗？谢谢

回答人：chenyiwei
因为这是购买日已存在的状态，不取决于购买日尚未发生的未来不确定事项，所以不是或有对价，直接调整购买日合并成本即可。

提问人：胖狐狸 时间：2016-04-08 16:48:52
请教陈版，这是不是也可以理解为，收购方为收购支付的对价有两部分，一部分不涉及回购的是权益工具，另一部分可能由于业绩不达标需要低价回购的，这个工具由于存在回购义务，可能应确认为负债，从而可以后续按照公允价值来计量？

回答人：chenyiwei
一般是没有必要拆分的，这个问题要和金融工具列报准则所规范的“回购自身权益工具的义务”和“或有结算条款”等结合起来看。

提问人：zengfengxia 时间：2018-02-12 17:24:35
请教陈版，公司收购B公司51%股权，B公司原股东（购买日后仍持有剩余49%股份）承诺，购买日后B公司 3 年内业绩未达到约定金额，则向B公司支付补偿，直至补足B公司约定的业绩。 B公司层面，收到少数股东补偿款作为权益性交易增加资本公积。 A合并层面，按或有对价进行初始确认及后续计量，以预计补偿金额的51%确认或有对价公允价值并考虑减值测试。 A个别报表无需会计处理。 这样考虑是否妥当？

回答人：chenyiwei
基本可以，但A的个别报表层面也要关注长期股权投资的减值测试问题。